最高法院刑事判決　　　　　　九十四年度台上字第一００六號
　　上　訴　人　甲○○
　　　　　　　　　　　　在押.
上列上訴人因殺人案件，不服台灣高等法院台中分院中華民國九
十三年十二月七日第二審更審判決（九十二年度上重更(二)字第五
六號，起訴案號：台灣台中地方法院檢察署八十八年度偵字第二
三八六九號），提起上訴，本院判決如下：
　　主  文
原判決關於甲○○部分撤銷，發回台灣高等法院台中分院。
　　理  由
本件原判決認上訴人甲○○前有殺人未遂案件之前科，其與王淵
立（起訴書誤載為王修學）係朋友關係，王淵立、王修學則為兄
弟關係（均經原審判決確定）；又王修學與巫德田、巫瑞清兄弟
、簡銘言及施有達，均係台中市○○區○○路四六七巷一號「我
城一期大樓」之住戶。王修學於民國八十八年十二月初曾令黃盟
欽設法取得他人之國民身分證以供其使用，黃盟欽又轉囑簡銘言
（由檢察官自動檢舉另案偵辦）設法取得，簡銘言遂藉與巫瑞清
同住一室之機會，竊取巫瑞清之身分證交與王修學使用，事為巫
瑞清獲悉，要求王修學歸還，為王修學所拒，並告以業已將其身
分證丟棄，雙方因而結怨。八十八年十二月五日二時許，王修學
曾呼叫黃盟欽及王某女友陳蔚珍至台中市○○路與陳平路口旁之
薑母鴨店會面，席間王修學提及其目睹巫氏兄弟及施有達在「我
城一期大樓」大廳內，見人多不敢進大樓，且見巫德田極不友善
，是日四時三十五分許，王修學邀其兄王淵立及與王淵立同行之
友人即上訴人同往王修學所居住之「我城一期大樓」一樓管理室
，上訴人並隨身攜帶長約十餘公分、寬約三公分之尖刀一把（未
扣案），預藏於衣內腰際，三人抵達，巫德田果上前質問王修學
有關擅取國民身分證之事，未獲理會，即上樓喚同巫瑞清、施有
達及簡銘言下樓質問，雙方發生齟齬，施有達不滿上訴人說話態
度，突將手中所持茶杯中熱茶潑灑上訴人，上訴人不甘受辱，一
時氣憤，竟基於殺害施有達之犯意，即抽出身上預藏之尖刀，朝
向施有達身體要害處之左腹部猛刺一刀，致施有達受有左腹穿刺
傷、小腸穿孔之創，施有達受創驚呼「你怎麼拿刀殺人」，巫德
田、巫瑞清旋即衝前護衛施有達，並圖阻攔上訴人逃走，王修學
、王淵立見狀，竟與欲逃離現埸而另起殺人犯意之上訴人共同基
於殺害巫德田、巫瑞清二人之犯意聯絡，由王修學先架住施有達
，以免施有達援助巫德田兄弟，而王淵立則與上訴人合力打殺巫
德田、巫瑞清兄弟，巫氏兄弟亦予反擊，王修學於放開已受創之
施有達，趨前參與打殺巫氏兄弟，混戰中，上訴人持尖刀揮刺巫
德田、巫瑞清之身體要害頭部及胸腹部等處多刀，致巫德田受有
：左額部割劃傷、左顴顳部銳器創（其創口呈橫式梭狀約長五．
○乘一．二公分，深及骨質部）、左胸部（鎖骨中線下二一公分
處）銳器創（其創口呈梭狀斜向右肩走向約長四．○乘二．○公
分，深及胸腔部且滲流大量血液）、右胸部（鎖骨中線下三六公
分）銳器創（其創口成梭狀斜向左肩走向約長二．三乘寬一．二
公分，深及皮下組織）、右胸外側部銳器創（其創口成梭狀約長
○．四乘寬○．二公分，深及皮下組織）、腹部（臍上三公分）
銳器創（其創口成橫式梭狀約長六．五乘寬二．○公分，深及腹
腔致腸管外露合併腸道貫穿性損傷）、左前臂部多發性銳器創三
處（創口重建各約長四．○乘寬一．二公分，長三．○乘寬一．
○公分及長二．五乘寬一．○公分，深及皮下肌層）、左大腿部
銳器創（其創口呈梭狀約長五．○乘寬三．○公分，深及皮下組
織）、右膝前部擦傷。巫瑞清受有：左胸部（鎖骨中線下二八公
分，乳頭下方）銳器創（其創口呈垂直梭狀約長二．五乘寬一．
五公分，深及皮下）、右腋窩部銳器創（約長一六．○乘寬七．
○公分，其創口深及皮下組織及肌層致腋部肌層及動靜脈斷離且
滲流大量血液）、左大腿內側部銳器創（創口呈垂直梭狀約長三
．○乘寬○．八公分，深及皮下組織）、左肘窩部多發性銳器創
（其創口呈雞爪樣，經皮層比對係三處銳器創，分約長三．○乘
寬一．七公分，長四．五乘寬一．五公分及長七．○乘寬一．五
公分，其創口深及皮下組織及肌層致肌層斷離）。巫德田、巫瑞
清二人受創後不支倒地，上訴人即偕同王淵立、王修學兄弟逃逸
，倉促間上訴人之國民身分證及筆記簿乙本遺留現場；巫德田、
巫瑞清、施有達三人經送醫後，施有達經急救始倖免於難；巫德
田即因外傷性休克、胸、腹部銳器創合併腸管損傷、大出血；巫
瑞清則因外傷性休克、上肢、腋窩部銳器創合併大出血，二人均
於當日四時五十分許傷重不治死亡等情，因而撤銷第一審之科刑
判決，改判論處上訴人殺人未遂罪刑（處有期徒刑陸年）；又共
同殺人罪刑（處無期徒刑罪刑，褫奪公權終身），固非無見。
惟查(一)卷宗內之筆錄及其他文書可為證據者，審判長應向當事人
、代理人、辯護人或輔佐人宣讀或告以要旨，為刑事訴訟法第一
百六十五條第一項所明定；此項規定依同法第三百六十四條之規
定，為第二審所準用。查原判決係依共同被告王淵立於警詢及偵
訊中之供述為論罪之依據之一（見原判決第二九頁）。但原審於
九十三年十一月二十一日之審判期日，並未提示上開筆錄向上訴
人、辯護人宣讀或告以要旨以踐行調查證據程序，自有於審判期
日調查證據未予調查之違誤。(二)有罪判決書，對於被告有利之證
據不採納者，應說明其理由，為刑事訴訟法第三百十條第二款所
明定，否則即難謂無判決不備理由之違法。查上訴人迭次辯稱：
其係遭巫德田、巫瑞清先持酒瓶、球棒毆打，始持刀反擊，屬正
當防衛之防衛過當，得減輕或免除其刑等語（見原審更(二)卷第
八七頁、更(一)卷第五六頁）。而原判決亦引用被害人施有達於
警訊中所述：案發時大樓之大門是關閉狀態，王修學將其放開後
跑開，立即開門拉王淵立、上訴人逃離現場；現場所查扣之球棒
是巫瑞清所拿的，球棒是鋁製球棒，是巫瑞清的，平常放在其住
處陽台等語（見原判決第二０頁第二行起）。如果無誤，則上開
球棒應係巫瑞清所攜至現場。該被害人於審理中另證稱：巫德田
曾撲向管理台拿酒瓶（見原審上重訴卷第六一頁）。而依卷附
上訴人於八十八年十二月五日至醫院門診時，所開立之診斷證明
書載明上訴人受有顱後裂傷二公分、顱頂腫痛，左胸疼痛，第七
、八肋骨瘀傷，雙鎖骨外側擦傷、瘀傷，背後多瘀傷。共犯王淵
立亦受有左下肢七公分之割裂傷（見偵查卷第七０、六九頁）。
如上開人證與物證均屬無訛，則與王淵立所受之傷創是否為巫瑞
清、巫德田以所持之球棒與酒瓶所造成？「能否證明其等受傷之
時間與上訴人砍殺巫瑞清、巫德田犯行之先後」？上開事項均攸
關上訴人所辯之真實性，原審未加調查審認，亦未於理由中說明
上訴人所辯不足採信之理由，自有調查職責未盡及理由不備之違
誤。(三)九十二年九月一日修正施行之刑事訴訟法第一百五十九條
之三明定：被告以外之人於審判中有下列情形之一，其於檢察事
務官、司法警察官或司法警察調查中所為之陳述，經證明具有可
信之特別情況，且為證明犯罪事實之存否所必要者，得為證據：
三、滯留國外或所在不明而無法傳喚或傳喚不到者。查原判決係
以共同被告王淵立警詢中之供述為論罪之依據之一（見原判決第
三０頁）；但該共同被告於原審審理中經合法傳喚，無正當理由
而不到庭，乃原判決未說明該共同被告於警詢中所述之傳聞證據
，如何符合上開修正法條之規定而得為證據之依據，同有理由不
備之違誤。以上，或係上訴人上訴意旨所指摘，或為本院得依職
權調查之事項，應認原判決仍有撤銷發回更審之原因。至九十二
年二月六日修正公布，同年九月一日施行之刑事訴訟法第二百七
十三條第一項、第二百七十九條第一項所定，受命法官除有上開
法條所列舉得於審判期日前處理之事項外，並無主動蒐集證據及
從事實質證據調查之職權，以貫澈集中審理主義之精神，案經發
回，併應注意及之。
據上論結，應依刑事訴訟法第三百九十七條、第四百零一條，判
決如主文。
中　　華　　民　　國　九十四　年　　三　　月    三  　日
                      最高法院刑事第六庭
                          審判長法官  莊　登　照
                                法官  洪　明　輝
                                法官  黃　一　鑫
                                法官  魏　新　和
                                法官  林　秀　夫
      本件正本證明與原本無異
                                      書  記  官
中　　華　　民　　國　九十四　年　　三　　月　　十　　日
                                                 ｍ
